【裁判字號】    99,訴緝,40
【裁判日期】    990813
【裁判案由】    違反台灣地區與大陸地區人民關係條例等
【裁判全文】
臺灣桃園地方法院刑事判決              99年度訴緝字第40號
公  訴  人  臺灣桃園地方法院檢察署檢察官
被      告  甲○○
上列被告因偽造文書等案件，經檢察官提起公訴（89年度偵字第
14034號），本院判決如下：
    主  文
甲○○共同明知為不實之事項，而使公務員登載於職務上所掌之
公文書，足以生損害於公眾及他人，處有期徒刑參月，如易科罰
金，以銀元參佰元即新台幣玖佰元折算壹日。
    事  實
一、甲○○前因收受贓物案件，經臺灣板橋地方法院以89年度易
    字第31號判決，判處有期徒刑6 月確定；嗣因違反稅捐稽徵
    法案件，復經該院以90年度訴字第229 號判決，判處有期徒
    刑5 月確定；上開宣示之刑，並經該院以90年度聲字第2179
    號定應執行有期徒刑10月確定，於民國90年10月25日執行完
    畢（執行完畢日期於本件行為後，不構成累犯）。其另於92
    年5 月8 日犯偽造文書案件，經臺灣臺南地方法院以93年度
    簡字第2448號判決，判處有期徒刑5 月確定，現執行中。
二、緣王全成、王憲成（王全成涉犯偽造文書等案件由臺灣台北
    地方法院以95年度訴緝字第190 號審結；王憲成涉犯偽造文
    書等案件由本院另案通緝中）與真實姓名年籍不詳自稱「胖
    子」、「小蔣」等數名成年男子共組人蛇集團。於88年12月
    間某日，王全成受大陸地區人士陳方銀所託，設法使該人士
    頂替他人身分，自桃園機場搭機出境至美國，以達偷渡之事
    實。於88年12月間某日，陳方銀自大陸地區福建平潭搭漁船
    至臺灣小琉球附近，由「胖子」以漁船於上開地點搭載陳方
    銀至臺灣屏東林園地區上岸後，委由姓名年籍不詳之其他人
    蛇集團成員送往臺北縣三重交流道，再由王全成接應並藏匿
    於台北縣三重市租屋處。王全成另計畫徵求自願者提供個人
    之身分證件，以在其上換貼該大陸地區人士照片之方式，加
    以變造身分證，再持該變造身分證向我國外交部領事事務局
    申請核發護照，藉此取得以上開提供證件者之名義所申請，
    而實貼該大陸人士照片之合法護照，供該大陸人士冒名持用
    。王全成透過楊政弘介紹，數度於台北市西門町附近遇見至
    該處閒逛之甲○○，遂向甲○○表示願以新台幣（下同）3
    萬元代價購買其身分證等資料使用，甲○○見有利可圖竟應
    允之（惟事後甲○○並未取得款項）。甲○○即與王全成等
    人共同基於行使變造特種文書（身分證）、使公務員登載不
    實等犯意聯絡，於88年12月間某日，在台北市西門町附近某
    不詳地點，由甲○○提供其身分證及退伍令予王全成，嗣由
    王全成將上開身分證上甲○○之照片撕下，換貼陳方銀之照
    片，而變造甲○○之身分證，復由王全成將上開變造之身分
    證及陳方銀之照片，連同甲○○提供之退伍令，委請不知情
    之旭茂旅行社人員戴莉楹（原名戴韋蘋）轄下人員以正安旅
    行社名義，在89年1 月間某日以甲○○之名義填寫一式兩聯
    之中華民國「普通護照、入出境許可申請書」，另在上開申
    請書上浮貼陳方銀之相片，表示「甲○○」本人申請護照之
    意思，進而持照片等文件，向外交部領事事務局申請護照，
    以致不知情之承辦公務員誤信為甲○○本人申請護照，將上
    開不實申請資料以電腦繕打登錄存檔於電腦資料上，再經掃
    瞄照片後，將上開申請書上相關資料連同陳方銀照片列印於
    護照資料標籤頁上黏貼於護照，而據以核發「甲○○」名義
    ，其上實貼陳方銀照片之第M00000000 號護照乙本，並將前
    開申請書以光碟掃瞄存檔，足生損害於戶政機關對於身分證
    管理，外交部領事事務局對於護照管理之正確性。待王全成
    取得上開護照後，於89年1 月28日委由姓名年籍不詳綽號「
    小蔣」之人蛇集團成員，從旁掩護陳方銀持上開護照所有人
    為甲○○之護照出境前往香港，然甲○○當時因詐欺案為臺
    灣臺北地方法院通緝，陳方銀因此遭航空警察局員警留置訊
    問，始發覺上情。
三、案經內政部警政署航空警察局報請臺灣桃園地方法院檢察署
    檢察官偵查起訴。
    理  由
一、本件被告所犯係死刑、無期徒刑或最輕本刑為3 年以上有期
    徒刑以外之罪，其於準備程序中就被訴事實為有罪之陳述，
    經本院告知簡式審判程序之旨，並聽取公訴人、被告之意見
    後，爰依刑事訴訟法第273 條之1 第1 項規定合議裁定由受
    命法官獨任進行簡式審判程序。
二、犯罪事實之認定
    訊據被告甲○○對於上揭犯罪事實坦承不諱（除有收受王全
    成於警詢中證述以3 萬元之代價取得被告之上述證件部分外
    ），核與證人即本案共犯王全成於警詢、偵查中陳述：變造
    甲○○等人身分證，辦理護照係伊一手策劃，關於甲○○、
    陳政雄被冒用護照案件，是由伊在大陸接單，伊將「鴨」（
    即非法入境之人）自大陸福建平潭地區送至臺灣屏東小琉球
    ，於88年12月某日，再從小琉球由船老大「胖子」載送至屏
    東林園上岸，復由伊接送至台北三重安排藏匿，甲○○、陳
    政雄之證件係伊與其等聯絡，言明以3 萬元買斷，以供辦假
    護照用，嗣由伊將其等身分證「剃頭」（即抽換照片）變造
    後，交由旭茂旅行社之戴韋蘋（其後更名為戴莉楹）申辦護
    照及美簽，辦妥後則由「小蔣」及孫克勤負責帶「鴨」，結
    果失敗。伊有看過甲○○，印象中有向甲○○買過（身分證
    件），時間應為88年，地點應在台北市萬華附近，伊要看到
    本人才會購買，故有見過甲○○，且係親自向甲○○購買等
    情合致（參89年度偵字第14034 號偵查卷一第17頁至第19頁
    、第430 頁）；另核與證人即共同被告楊政弘於警詢中陳述
    ：其認識王全成，王全成即要求其協助以每張身分證3 萬元
    之代價向別人收購之人，自88年1 月認識後，陸續價購6張
    身分證，大多都是西門町的遊民，其以2 萬元向彼等購買身
    分證件，賺取1 萬元差價等語吻合（參89年度偵字第14034
    號偵查卷一第38頁至第38頁背面）；並核與其在本院審理中
    證稱：王全成拿身分證時說要辦貸款，但其知悉與偷渡有關
    等語相符（參本院91年度訴字第524 號卷一第130 頁至第13
    1 頁）。此外，並有以「甲○○」名義申請之「普通護照、
    入出境許可申請書」可佐（參89年度偵字第14034 號偵查卷
    一第134 頁），足證被告於本院審理時所為之自白具真實性
    而堪採信，綜上所述，本件事證已臻明確，被告如事實欄所
    載犯行洵堪認定，應予依法論科。
三、論罪科刑之法律適用
  (一)按被告行為後，刑法於94年2 月2 日公布，於95年7 月1 日
    施行，而行為後法律有變更者，適用行為時之法律，但行為
    後之法律有利於行為人者，適用最有利於行為人之法律，修
    正後刑法第2 條定有明文。此條規定乃與刑法第1 條罪刑法
    定主義契合，而貫徹法律禁止溯及既往原則，係規範行為後
    法律變更所生新舊法律比較適用之準據法，是刑法第2 條第
    1 項本身雖經修正，但刑法第2 條第1 項既屬適用法律之準
    據法，本身尚無比較新舊法之問題，應一律適用裁判時之修
    正後之刑法第2 條第1 項規定，以決定適用之刑罰法律。又
    被告行為後，戶籍法業於97年5 月28日修正，並於同年月30
    日生效施行。該法於第75條第1 項、第2 項增定「意圖供冒
    用身分使用，而偽造、變造國民身分證，足以生損害於公眾
    或他人者，處5 年以下有期徒刑、拘役或科或併科新台幣50
    萬元以下罰金。行使前項偽造、變造之國民身分證者，亦同
    」，而刑法第216 條、第212 條之行使變造特種文件罪、第
    214 條之使公務員登載不實罪，其法定刑依序為「1 年以下
    有期徒刑、拘役或300 元以下罰金」、「3 年以下有期徒刑
    、拘役或500 元以下罰金」，再被告行為後，89年5 月17日
    護照條例修正，該條例第23條第3 項規定：「將國民身分證
    交付他人或謊報遺失，以供冒名申請護照者，處5 年以下有
    期徒刑、拘役或科或併科新臺幣10萬元以下之罰金。」並於
    89年5 月21日經總統公布施行。按上開戶籍法及護照條例之
    規定，分別為上開刑法規定之特別法，是則戶籍法及護照條
    例既於被告行為後始分別增訂公布施行，應屬法律變更。二
    者經比較新舊法規定結果，以舊法對被告較為有利，應依刑
    法第2 條第1 項前段規定，適用舊法規定。又新舊法律比較
    時應就「罪刑」有關之共犯、未遂犯、想像競合犯、牽連犯
    、連續犯、結合犯，以及累犯加重、自首減輕暨其他法定加
    減原因（如身分加減）與加減例等一切情形，綜其全部「罪
    刑」之結果而為比較（最高法院95年5 月23日，95年度第8
    次刑庭會議決議參考）。經查：
    1.刑法第28條規定：「二人以上共同實施犯罪之行為者，皆
      為正犯」，被告所為犯罪事實欄所示行為後，刑法第28條
      修正後改為「二人以上共同實行犯罪之行為者，皆為正犯
      」。是刑法第28條共同正犯之範圍，已修正限縮於共同實
      行犯罪行為者始成立共同正犯，排除陰謀犯、預備犯共同
      正犯；新舊法就共同正犯之範圍，既因此而有變動，自屬
      行為後法律有變更，而非僅屬文字修正，應有新舊法比較
      適用之問題（最高法院96年度台上字第3773號判決意旨參
      照），查本件被告所為犯罪事實欄所示行為，比較新舊法
      之結果，新法及舊法對於被告並無利或不利之情形。
    2.罰金刑部分：關於罰金刑部分，刑法第33條第5 款已修正
      ，自有修正前後刑法第33條第5 款比較適用之問題。修正
      後之刑法第33條第5 款已將罰金刑之最低額由銀元1 元即
      新臺幣3 元，提高為新臺幣1 千元，比較新、舊法結果，
      仍應依刑法第2 條第1 項前段，適用修正前之刑法第33條
      第5 款規定。
    3.又刑法第41條關於易科罰金折算標準之規定，分別於90年
      1 月10日修正公布，並於90年1 月12日生效；及於94年2
      月2 日修正公布，並於95年7 月1 日施行；再於98年12月
      15日修正同法第41條第8 項，並經總統於98年12月30日公
      布，而於99年1 月1 日起生效。被告行為時刑法第41條規
      定：「犯最重本刑為3 年以下有期徒刑以下之刑之罪，而
      受6 月以下有期徒刑或拘役之宣告，因身體、教育、職業
      或家庭之關係，執行顯有困難者，得以1 元以上3 元以下
      折算1 日，易科罰金。」又被告行為時之易科罰金折算標
      準，修正前罰金罰鍰提高標準條例第2 條前段（現已刪除
      ）規定，就其原定數額提高為100 倍折算1 日；被告行為
      後之中間時法（即90年1 月10日修正公布並於90年1 月12
      日生效者）刑法第41條規定：「犯最重本刑為5 年以下有
      期徒刑以下之刑之罪，而受6 個月以下有期徒刑或拘役之
      宣告，因身體、教育、職業、家庭之關係或其他正當事由
      ，執行顯有困難者，得以1 元以上3 元以下折算一日，易
      科罰金。但確因不執行所宣告之刑，難收矯正之效，或難
      以維持法秩序者，不在此限。併合處罰之數罪，均有前項
      情形，其應執行之刑逾6 月者，亦同。」；另同法第41條
      第8 項業經立法院於98年12月15日修正，將得易科罰金之
      適用範圍擴大為數罪併罰之數罪均得易科罰金，其執行刑
      逾6 月者，亦得易科罰金，並經總統於98年12月30日公布
      ，而於99年1 月1 日起生效，而被告行為時之刑法第41條
      第8 項係規定於數罪併罰，其執行之刑未逾6 個月者，始
      得易科罰金（於司法院98年6 月19日公布釋字第662 號解
      釋前仍為有效），比較刑法第41條新舊法結果，以行為時
      之舊法有利於行為人，自應適用行為時舊法。
    4.刑法第55條關於牽連犯之規定及第56條連續犯之規定業經
      刪除，於新法施行後，被告於刑法修正前應論以牽連犯、
      連續犯之數犯罪行為，應予分論併罰。此條刪除雖非犯罪
      構成要件之變更，然顯已影響行為人刑罰之法律效果，自
      屬法律有變更，比較新、舊法結果，適用修正前規定論以
      連續犯及牽連犯對被告較為有利。
    5.經綜合前述各項罪刑法律變更，整體為「從舊從輕」之比
      較結果，應一體適用被告行為時之舊刑法規定，較有利於
      被告。
  (二)核被告甲○○提供身分證任王全成變造，用以請領我國護照
    之所為，其中變造身分證部分，係犯刑法第216 條、第212
    條之行使變造特種文書罪，不實請領護照部分，則係犯同法
    第214 條之使公務員登載不實罪。變造特種文書之低度行為
    ，為行使之高度行為所吸收，不另論罪。被告容任王全成以
    其名義申辦護照，則王全成以被告名義，填具「普通護照、
    入出境許可申請書」之所為，係得被告授權，此部分與偽造
    文書無涉，附予敘明。被告就上開犯行間，與王全成等人有
    犯意聯絡及行為分擔，為共同正犯。至渠等利用不知情之旅
    行社人員戴莉楹持上開變造身分證及護照申請書，冒被告之
    名，向外交部申請核發護照之部分，為間接正犯。被告所犯
    上開二罪間，有方法結果之牽連關係，依刑法第55條規定，
    從一重之使公務員登載不實罪處斷。爰審酌被告甲○○智識
    程度並無明顯不足之情形，年值青壯，竟貪圖小利，提供身
    分證及退伍令予王全成變造並冒名申辦護照，增加警方查緝
    之困難，造成社會之潛在危險，兼衡其等所為危害戶政機關
    對於身分證管理，我國入出境主管機關對於出入境管理之正
    確性，及被告犯罪之動機、目的、手段，及犯後坦承犯行等
    一切情狀，核情量處如主文所示之刑，以資懲儆。又查被告
    上開犯罪之犯罪時間，係於中華民國96年4 月24日之前，是
    其所犯固符合中華民國九十六年罪犯減刑條例第3 條第1 項
    所定之減刑條件，原應依該減刑條例第2 條第1 項第3 款之
    規定，減其宣告刑2 分之1 。然按「本條例施行前，經通緝
    而未於中華民國96年12月31日以前自動歸案接受偵查、審判
    或執行者，不得依本條例減刑」，中華民國九十六年罪犯減
    刑條例第5 條定有明文。經查被告甲○○經臺灣桃園地方法
    院於93年11月26日桃院興治緝字第000930號通緝，而於99年
    5 月22日緝獲到案，有臺北市政府警察局萬華分局通緝案件
    移送書、被告99年5 月22日調查筆錄、查捕逃犯作業查詢報
    表及臺灣高等法院被告前案紀錄表附卷足憑，堪認被告於中
    華民國九十六年罪犯減刑條例施行前即95年6 月30日以前業
    經通緝，雖於99年5 月22日歸案接受偵查，但查其乃因受逮
    捕而歸案，並非自動歸案接受偵查，依中華民國九十六年罪
    犯減刑條例第5 條之規定，自不得減刑，附此敘明。末查以
    被告名義申請，實貼陳方銀照片之中華民國護照乙本，及變
    造被告身分證上換貼之「陳方銀」照片一張，或係被告等犯
    罪所得，或係供渠等犯罪所用，且均屬共犯王全成之物，惟
    二者均未扣案，為免執行困難，均不予沒收。
據上論斷，應依刑事訴訟法第273 條之1 第1 項、第299 條第1
項前段，刑法第2 條第1 項前段、第28條、第216 條、第212 條
、第214 條、修正前刑法第55條、第41條第1 項前段、第2 項，
廢止前罰金罰鍰提高標準條例第2 條，現行法規所定貨幣單位折
算新臺幣條例第2 條，刑法施行法第1 條之1 ，判決如主文。
本案經檢察官梁光宗到庭執行職務。
中    華    民    國    99    年    8     月    13    日
                  刑事第六庭    法  官  呂美玲
以上正本證明與原本無異。
如不服本判決應於收受判決後10日內向本院提出上訴書狀，並應
敘述具體理由。其未敘述上訴理由者，應於上訴期間屆滿後20日
內向本院補提理由書(均須按他造當事人之人數附繕本)「切勿逕
送上級法院」。
                                 書記官  李玉華
中    華    民    國    99    年    8     月    16    日
附錄本案論罪科刑法條：
中華民國刑法第216條
（行使偽造變造或登載不實之文書罪）
行使第 210 條至第 215 條之文書者，依偽造、變造文書或登載
不實事項或使登載不實事項之規定處斷。
中華民國刑法第212條
（偽造變造特種文書罪）
偽造、變造護照、旅券、免許證、特許證及關於品行、能力服務
或其他相類之證書、介紹書，足以生損害於公眾或他人者，處1
年以下有期徒刑、拘役或3百元以下罰金。
中華民國刑法第214條
（使公務員登載不實罪）
明知為不實之事項，而使公務員登載於職務上所掌之公文書，足
以生損害於公眾或他人者，處3 年以下有期徒刑、拘役或5 百元
以下罰金。

司法院資訊處製作；財團法人民間司法改革基金會備份。
